---
title: "Relatório 01 - Criação e Publicação da Página Web"
author: "Ailton Machado"
date: "22/08/2026"
header-includes:
  - \usepackage{titling}
  - \pretitle{\begin{center}
    \includegraphics[width=2in,height=2in]{ufsj.png}\LARGE\\}
  - \posttitle{\end{center}}
toc-title: "Sumário"
output:
  
  bookdown::html_document2: 
    theme: journal
    highlight: tango
    toc: yes
    number_sections: yes
    includes:
      in_header: logo.html
  pdf_document:
    
    toc: yes
    number_sections: yes
---

```{r setup, include=FALSE}
knitr::opts_chunk$set(echo = TRUE)
```
--- 

# Objetivo

Descrever detalhadamente o processo de criação, configuração, sincronização e publicação da página web destinada aos relatórios da disciplina MA 41 - Estatística e Probabilidade (PROFMAT), utilizando R, RStudio, Git e GitHub Pages.

# Apresentação do relatório

Neste relatório serão apresentadas as etapas realizadas desde a preparação do ambiente computacional até a publicação da página na internet, registrando os principais procedimentos utilizados na integração entre RStudio, Git e GitHub.

## Instalação do R

O primeiro passo foi realizar a instalação do **R**, linguagem e ambiente computacional utilizado para análise estatística e execução dos códigos necessários ao projeto.

Para isso, foi acessado o site oficial do CRAN e realizada a instalação da versão do R disponível para o sistema operacional Windows. Após a instalação, o funcionamento foi verificado através do RStudio, que reconheceu corretamente a versão instalada.

No computador utilizado neste trabalho foi instalada a versão **R 4.6.1**.

## Instalação do RStudio

Após a instalação do R, foi realizada a instalação do **RStudio**, ambiente integrado de desenvolvimento utilizado para facilitar a criação, edição e execução dos arquivos do projeto.

O RStudio foi instalado em sua versão para Windows. Após a instalação, o programa foi aberto e reconheceu corretamente o R instalado anteriormente, permitindo o acesso ao Console, Terminal, editor de arquivos e demais ferramentas necessárias para o desenvolvimento do projeto.

Durante o trabalho foi utilizada a versão **RStudio 2026.08.0**.

## Instalação do RTools

Após a instalação do R e do RStudio, foi realizada a instalação do **RTools**, conjunto de ferramentas utilizado no Windows para dar suporte à compilação de pacotes do R que necessitam de código-fonte em C, C++ ou Fortran.

Como estava sendo utilizada a versão **R 4.6.1**, foi instalado o **RTools45**, seguindo a instalação padrão indicada pelo próprio projeto R.

A instalação foi mantida no diretório padrão sugerido pelo instalador, não sendo necessária nenhuma configuração adicional para o funcionamento no RStudio.

## Instalação do Git

Em seguida, foi realizada a instalação do **Git**, sistema de controle de versões utilizado para registrar as alterações realizadas no projeto e permitir sua sincronização com o GitHub.

Foi instalada a versão do Git para Windows de 64 bits. Durante a instalação, foram mantidas as opções padrão sugeridas pelo instalador.

Após a instalação, foi verificado o funcionamento do **Git Bash**, terminal utilizado posteriormente dentro do RStudio para execução dos comandos Git.

## Configuração do Git Bash no RStudio

Após a instalação do Git, o terminal padrão do RStudio foi configurado para utilizar o **Git Bash**.

No RStudio, foi acessado o caminho:

**Tools → Global Options → Terminal**

Na opção referente ao shell utilizado pelos novos terminais, foi selecionado o **Git Bash**.

Após aplicar a configuração, foi aberto um novo terminal no RStudio. O funcionamento foi confirmado pela identificação **MINGW64**, indicando que o Git Bash estava ativo e pronto para executar comandos Git diretamente dentro do RStudio.

## Configuração da conta no GitHub

Para hospedar o projeto e posteriormente disponibilizar a página na internet, foi utilizada uma conta na plataforma **GitHub**.

A conta foi configurada com o nome de usuário **ailtonmachado**, que passou a identificar tanto o repositório do projeto quanto o endereço utilizado posteriormente para publicação da página através do GitHub Pages.

O GitHub foi utilizado como repositório remoto, permitindo armazenar na internet os arquivos que inicialmente estavam apenas no computador local.

## Instalação dos pacotes necessários

Para realizar a construção, renderização e sincronização do projeto, foi necessário instalar alguns pacotes no R.

Entre os principais pacotes utilizados estão:

- `usethis`, para auxiliar na configuração e integração do projeto com o GitHub;
- `gitcreds`, para gerenciamento das credenciais de acesso;
- `rmarkdown`, para criação e renderização dos arquivos em R Markdown;
- `knitr`, utilizado no processo de compilação dos documentos;
- `bookdown`, utilizado na estrutura dos relatórios;
- `postcards`, utilizado na página de informações pessoais.

A instalação desses pacotes foi realizada diretamente pelo Console do RStudio.

## Configuração do Git no RStudio

Para identificar corretamente os registros realizados no projeto, foi necessário configurar o nome de usuário e o endereço de e-mail utilizados pelo Git.

Essa configuração foi realizada no Console do RStudio por meio do pacote `usethis`, utilizando o comando:

```{r, eval=FALSE}
usethis::use_git_config(
  user.name = "ailtonmachado",
  user.email = "itoadv7@gmail.com"
)
´´´
## Criação do token de acesso ao GitHub

Para permitir a autenticação entre o RStudio e o GitHub, foi criado um **Personal Access Token (PAT)**.

No Console do RStudio, foi utilizado o comando:

```{r, eval=FALSE}
usethis::create_github_token()
```

Esse comando direcionou para a página do GitHub responsável pela criação do token. Após a geração, o token foi copiado e armazenado no computador por meio do pacote `gitcreds`, utilizando:

```{r, eval=FALSE}
gitcreds::gitcreds_set()
```

Após esse procedimento, o RStudio passou a reconhecer as credenciais necessárias para realizar a comunicação com a conta do GitHub.

## Criação do projeto profmatma41

Para organizar os arquivos do trabalho, foi criado no RStudio um novo projeto chamado **profmatma41**.

No RStudio, foi seguido o caminho:

**File → New Project → New Directory → New Project**

No campo destinado ao nome do diretório foi informado:

```text
profmatma41
```

Como diretório principal foi utilizada a pasta:

```text
C:/relatorios
```

Também foi marcada a opção **Create a git repository**, permitindo que o projeto já fosse criado com um repositório Git local associado.

Após a criação, o projeto passou a ser armazenado em:

```text
C:/relatorios/profmatma41
```

e passou a ser aberto pelo arquivo:

```text
profmatma41.Rproj
```

## Download e utilização do modelo fornecido

O modelo utilizado para a construção da página foi disponibilizado pelo professor em um repositório no GitHub.

O repositório foi acessado e o projeto foi baixado em formato **ZIP**. Após o download, o arquivo foi descompactado no computador.

Em seguida, os arquivos e diretórios do modelo foram copiados para dentro do projeto `profmatma41`, preservando a estrutura fornecida pelo professor.

Foram copiados, entre outros, os seguintes elementos:

- `imagens`;
- `info`;
- `rel01`;
- `rel02`;
- `rel03`;
- `relXX`;
- `suporte`;
- `index.Rmd`;
- `index.html`;
- `.gitignore`;
- `logo.html`.

O arquivo `.Rproj` presente no modelo não foi utilizado, pois o projeto já havia sido criado anteriormente no RStudio com o arquivo próprio:

```text
profmatma41.Rproj
```

Dessa forma, foi mantida a estrutura do modelo fornecido, mas utilizando o projeto criado localmente.

## Estrutura e personalização do projeto

Após inserir os arquivos do modelo, foi feita a organização e personalização do projeto.

Na raiz do projeto, o arquivo `index.Rmd` foi utilizado como página principal. Nele foram alteradas informações de identificação, como o nome do aluno e o endereço do repositório no GitHub.

Também foi personalizada a página localizada no diretório `info`, que contém informações básicas do aluno.

Entre as alterações realizadas estão:

- nome do aluno: **Ailton Machado**;
- identificação como aluno do PROFMAT;
- link para o perfil do GitHub;
- link para contato por e-mail;
- endereço do repositório do projeto.

O repositório utilizado passou a ser:

```text
https://github.com/ailtonmachado/profmatma41
```

e a estrutura principal do projeto ficou organizada em diretórios específicos para informações, imagens e relatórios.

Essa organização permite que cada relatório seja desenvolvido em seu próprio diretório, mantendo a página principal como ponto de acesso aos trabalhos da disciplina.

## Renderização dos arquivos R Markdown

Após a personalização dos arquivos do projeto, foi necessário realizar a renderização dos documentos escritos em **R Markdown**.

Os arquivos com extensão `.Rmd` contêm o conteúdo editável do projeto. Para que esse conteúdo pudesse ser visualizado como página web, foi utilizado o botão **Knit** do RStudio.

Ao executar o Knit, o conteúdo do arquivo `.Rmd` foi processado e convertido para um arquivo `.html`.

Esse procedimento foi realizado tanto na página principal quanto nas páginas internas do projeto. Dessa forma, as alterações feitas no R Markdown passaram a ser refletidas nos arquivos HTML utilizados pelo GitHub Pages.

Durante o processo, a visualização do resultado foi configurada para aparecer no **Viewer Pane** do próprio RStudio, facilitando a conferência do conteúdo antes de enviá-lo ao GitHub.

## Adição dos arquivos ao Git

Após a preparação e renderização dos arquivos, foi iniciada a etapa de controle de versão do projeto utilizando o Git.

No Terminal do RStudio, foi utilizado inicialmente o comando:

```bash
git status
```

Esse comando permitiu verificar quais arquivos ainda não estavam sendo acompanhados pelo Git ou haviam sofrido alterações.

Em seguida, todos os arquivos do projeto foram adicionados à área de preparação do Git por meio do comando:

```bash
git add .
```

Após esse procedimento, foi executado novamente:

```bash
git status
```

para confirmar que os arquivos estavam prontos para serem registrados no primeiro commit.

Durante a execução do comando `git add .`, apareceram avisos relacionados à conversão de finais de linha entre os formatos LF e CRLF, característica comum em ambientes Windows. Esses avisos não impediram a continuidade do procedimento.

## Realização do primeiro commit

Após adicionar os arquivos à área de preparação do Git, foi realizado o primeiro commit do projeto.

O commit funciona como um registro das alterações realizadas até aquele momento, permitindo manter um histórico das versões do projeto.

No Terminal do RStudio, foi utilizado o comando:

```bash
git commit -m "Initial commit"
```

A mensagem `"Initial commit"` foi utilizada para identificar o primeiro registro do projeto.

Após a execução, foi utilizado novamente:

```bash
git status
```

e o Git informou que não havia alterações pendentes, indicando que os arquivos haviam sido registrados corretamente no repositório local.

## Sincronização com o GitHub

Após a criação do primeiro commit, o projeto local foi conectado a um repositório remoto no GitHub.

No Console do RStudio, foi utilizado o comando:

```{r, eval=FALSE}
usethis::use_github()
```

Esse comando utilizou as credenciais configuradas anteriormente, criou o repositório remoto correspondente ao projeto e realizou a primeira sincronização dos arquivos.

O repositório criado foi:

```text
https://github.com/ailtonmachado/profmatma41
```

Após a sincronização, foi possível visualizar no GitHub os arquivos que anteriormente estavam apenas no computador local.

O repositório remoto passou a funcionar como cópia sincronizada do projeto desenvolvido no RStudio.

## Publicação utilizando GitHub Pages

Após a sincronização do projeto com o GitHub, foi realizada a publicação da página utilizando o **GitHub Pages**.

No repositório `profmatma41`, foi acessado o caminho:

**Settings → Pages**

Na seção de publicação, foi selecionada a opção:

- **Source:** Deploy from a branch;
- **Branch:** `master`;
- **Folder:** `/(root)`.

Após salvar essa configuração, o GitHub iniciou o processo de publicação da página.

Em seguida, foi verificada a seção de **Deployments**, onde foi possível confirmar que a publicação havia sido concluída com sucesso.

A página ficou disponível no endereço:

```text
https://ailtonmachado.github.io/profmatma41/
```

Esse endereço passou a funcionar como página principal de acesso aos relatórios da disciplina, incluindo o Relatório 01.

# Considerações finais

A construção e publicação da página permitiu compreender, na prática, a integração entre **R**, **RStudio**, **Git** e **GitHub**.

O processo envolveu desde a preparação do ambiente computacional e configuração das ferramentas até a criação do projeto, renderização dos arquivos em R Markdown, controle de versões e publicação da página por meio do GitHub Pages.

Além da publicação inicial, o procedimento estabeleceu uma rotina para futuras atualizações dos relatórios. Sempre que houver alterações no projeto, os arquivos poderão ser novamente renderizados e sincronizados com o GitHub.

A rotina básica de atualização utiliza os comandos:

```bash
git add .
git commit -m "Descrição da alteração"
git push



